---
title: "Forcats"
subtitle: "Une aventure dans le monde des données catégorielles"  
author: 
  "Emmanuelle Pépin"
date: "30 novembre 2021"
output:
  xaringan::moon_reader:
    css: xaringan-themer.css
    nature:
      slideNumberFormat: "%current%"
      highlightStyle: github
      highlightLines: true
      ratio: 16:9
      countIncrementalSlides: false
---

```{r setup, include=FALSE}
options(htmltools.dir.version = FALSE)
knitr::opts_chunk$set(
  fig.width=9, fig.height=3.5, fig.retina=3,
  out.width = "100%",
  cache = FALSE,
  echo = TRUE,
  message = FALSE, 
  warning = FALSE,
  hiline = TRUE
)
```

```{r xaringan-themer, include=FALSE, warning=FALSE}
library(xaringanthemer)
style_mono_light(base_color = "#320E3B")
```

```{r, include=FALSE}
library(tidyverse)
DataDemo <- read.csv("BDdemo4.csv", stringsAsFactors = TRUE)
Cliniques <- factor(DataDemo$Clinic_Code)
Age <- factor(DataDemo$Age_Value)
```


class: inverse, center, middle

#Forcats

###Le package du Tidyverse pour le catégoriel  
###(for... cats!)
#### Aussi, un anagramme de factor: du pur génie!


######Aucun chat n'a été maltraité durant l'utilisation de forcats


---

# Au menu

1. Variables catégorielles
2. Introduction à forcats
3. Commencer avec des factors
4. Exploration des données
5. Associations des données
6. Changement de l'ordre
7. Changement des valeurs
8. Ajout et élimination de classes
9. Conclusion


---

# Variables catégorielles
## Survol rapide

**Qu'est-ce qu'un facteur?**
- Variable qualitative  
Variable ayant pour valeur un niveau,une catégorie, se trouvant dans une liste 
(pré)définie de possibilités.
  - Ordinale  
    Peut être mise en ordre
  - Nominale  
    N'a pas de hiérarchie
  - Binaire  
    n'a que deux valeurs (excluant le NA)  
    En statistique, cela inclu les variables booléennes, vrai ou faux 
    et tout autre variable à 2 choix (dichotomiques) (H/F, Y/N). \
    Dans R, il est possible de changer la classe en fonction de nos
    besoins en tout temps.

---

# Variables catégorielles
## Vocabulaire

- **Factor**  
  Facteur, variable catégorielle, variable qualitative  
  
--

- **Levels**  
  Niveaux: catégories prédéfinies, ce que l'on voit  
  Par défaut: en ordre alphabétique
  
--

- **Integer**  
  Nombre entier différent/propre à chaque niveau: ce qui est traité par R  
  En arrière/en mémoire...  
  
--

- **Vector**  
  Vecteur, souvent utilisé pour donner les valeurs et leur ordre  
  Écrit: `c(...)`

---
#Variables catégorielles
## Attention aux pièges!

- **Les chiffres**  
Un chiffre utilisé à des fins nominale avec ou sans ordre/hiérarchie significative, 
mais sans être sur une échelle CONTINUE peut être considéré comme 
une variable catégorielle.  
Ex.: Un numéro de téléphone est catégoriel,  
la moyenne d'un numéro de téléphone n'est pas une donnée pertinente. 

--

- **Il ne s'agit PAS de chaînes de caractères**  
Ici, les données (mots, série de caractères) que l'on voit sur l'interface cachent un
nombre entier.  
Si vous avez un message d'erreur concernant un "character vector", méfiez-vous...  

--

  - Les chaînes de caractères sont traitées avec stringr  
  - Les facteurs sont traités avec forcats  
Il est toutefois possible d'utiliser des vecteurs de caractères dans les facteurs...  

---

#Pourquoi forcats?
## ou pourquoi R aime-t-il tant les facteurs alors qu'ils sont difficiles à traiter

R est fan #1 de catégoriel, la coercion vers le catégoriel est assez élevée dans
l'ordre de priorité MAIS il est difficile de les traiter en base R.

--
#### En base R
- Utilisation de vecteur  

--

- Manipulation avec des séries de commandes comme subset() et l'utilisation 
de vecteurs pour faire le tri et se débrouiller
  - créatif (lire: parfois tiré par les cheveux)
  - Difficile à suivre = facile d'introduire des biais d'interprétation  
  
--

- Utilise le point `as.factor()`

---
#Pourquoi forcats?

#### Forcats
- Vient remplir les lacunes de R  
  Il n'y a donc pas d'équivalent direct pour chaque commande.  
  
--

- utilisation   
    -d'objets et de vecteurs est possible  
    - de la syntaxe du tidyverse  
    - la barre en dessous `as_factor()` 
    
--

- Débute avec fct  

--

- Message d'erreur ou avertissement lorsqu'il manque un niveau  

---
class: inverse, center, middle

# Commencer du bon pied

---

#Pour travailler avec forcats, il faut des factors! 

1. Lors de la lecture du fichier et des manipulations initiales:  
  - Base R  
      - L'argument: `StringAsFactor = TRUE`    
  
  - Tidyverse  
     - S'amuser avec readr: `col_factor()`   

--

2. En cours de travail
  - Base R  
      - `as.factor()`  
      - Vérification avec `is.factor()`
  - Tidyverse  
      - Forcats: `as_factor()` 

---
#Création d'un factor

1. Avoir une variable (en vecteur)
```{r}
joursdelasemaine <- c("Mardi", "Mercredi", "Vendredi")
```

2. Créer une liste de niveaux (toujours en vecteur)
```{r}
niveaux_jours <- c("Dimanche", "Lundi", "Mardi", "Mercredi", "Jeudi", "Vendredi", "Samedi")
```

---
(suite)
3. Tout mettre ensemble: création d'un facteur
Version base R:
```{r}
jours_facteur1 <- factor(joursdelasemaine, levels = niveaux_jours)
jours_facteur1
```

Version forcats:
```{r}
jours_facteur_forcats <- as_factor(joursdelasemaine)
jours_facteur_forcats
```


---

class: inverse, center, middle

#Exploration des données

---

## Exploration des données: Base R  

Les fonctions de base sont utiles pour une exploration initiale des données
Exemple de fonctions connues et utiles:  
  `summary()`  
  `summary(df$variable)`  
  `class()`   
 
---

## Exploration des données : Forcats  
  - `fct_count(nom_du_facteur, sort = FALSE, prop = FALSE)`  
    Savoir combien il y a d'entrées de chaque niveaux  
      - nom_du_facteur  
        Variable telle qu'écrite dans vos données  
      - sort  
        FALSE par défaut: en ordre d'apparition  
        TRUE: liste en nombre décroissant du nombre d'entrées  
      - prop  
        Donne la fraction (proportion), facultatif  
```{r}
fct_count(jours_facteur1)
```

---

  - `fct_match(nom_du_facteur, lvls)`  
    Chercher la présence d'un niveau en particulier  
      - nom_du_facteur  
      - lvls  
        Le nom du niveau dont cherche la présence 
        Utiliser un vecteur si on cherche plus d'un niveau  
        Le niveau doit être présent  sinon code d'erreur  

```{r}
fct_match(jours_facteur1, "Vendredi")
```

---

## Exploration des données: duplicata

Forcats  
  - `fct_unique(nom_du_facteur)`   
    Enlever les entrées en duplicata  
      - Donné en ordre de niveau  
        Il faudra utiliser base R pour avoir l'ordre d'apparition dans le vecteur  

--

Base R  
  - `unique(nom_du_facteur)`  
    - Similaire, mais donne l'ordre d'apparition dans le vecteur  
    - Fonctionne avec d'autres types de variables  

---
## Exemple: Données en duplicata
Exploration et utilisation de la variable clinique
Compter les entrées:
```{r}
fct_count(Cliniques)
```
---
## Exemple: Données en duplicata
Exploration et utilisation de la variable clinique
Avoir les données uniques:
Exemple: le mettre dans un objet
```{r}
cliniques_uniques <- fct_unique(Cliniques)
```

---

class: inverse, center, middle

#Association de facteurs

---

## Association de facteurs avec forcats

  - `fct_c(facteur1, facteur2)`  
    ou  
    `fct_cross(facteur1, facteur2)`  
    Combine deux facteurs avec des niveaux DIFFÉRENTS  

```{r}
#Création de deux "factors"
facteur1 <- as_factor(c("Roger", "Gontrand", "Gerald"))
facteur2 <- as_factor(c("Armande", "Sylvaine", "Anita"))
#Combiner les deux "factor"
facteursCross <- fct_c(facteur1, facteur2)
#Vérification
facteursCross
```
  
---
## Association de facteurs avec forcats
  - `fct_unify(Liste_de_facteurs, levels = lvls_union(liste_de_facteurs))`  
    Combine deux ou plusieurs facteurs ayant certain niveaux qui sont PAREILS
    Utile pour harmoniser/standardiser les niveaux  
      - liste_de_facteurs  
        Variables à joindre ensemble *en format liste*  
      - levels  
        Par défaut: union de tous les niveaux  
        Utiliser l'argument si besoin de spécifier les niveaux  

---

class: inverse, center, middle

#Changement de l'ordre des niveaux

---

## Changement de l'ordre des niveaux avec forcats
### Méthode manuelle (un exemple suivra)

  - `fct_relevel(nom_du_facteur, ..., after = 0L)`  
    - nom_du_facteur  
    - ...  
      Facultatif: la fonction désirée pour reclasser  
      le niveau initial va être passé dans la fonction et le résultat à la 
      sortie va indiquer où le niveau va être placé  
    - after  
      Endroit où le niveau sera placé  
      
  *Ressemble à stats::relevel() qui permet de bouger des niveaux*

---
## Changement de l'ordre des niveaux avec forcats
### Méthode manuelle : Exemple!

```{r}
lettres <- factor(c("a", "b", "c", "d", "e", "f", "g"), )
fct_relevel(lettres)
```
```{r}
fct_relevel(lettres, "e", "a", after = Inf)
```

Respecte l'ordre donné:
```{r}
fct_relevel(lettres, "a", "e", after = Inf)
```

---

## Changement de l'ordre des niveaux avec forcats

  - `fct_infreq()`  
    ou  
    `fct_inseq()`  
    C'est à dire in frequency/sequence  
      - Défini par la fréquence ou la valeur numérique du niveau  
  - `fct_inorder()`  
      - Selon l'ordre dans lequel les niveaux apparaissent  

Dans les trois cas: `fct_SPECIFIER-ICI(nom_du_facteur, ordered = NA)`  
      - nom_du_facteur  
      - ordered  
        Par défaut NA: garde le statut tel quel (ordonné ou non)  

---



---
## Changement de l'ordre des niveaux avec forcats
### Ordre inverse: pratique pour les graphiques!

  - `fct_rev(nom_du_facteur)`*    
    Truc pour s'en suvenir: rev pour reverse order
Aussi simple que ça!  

.footnote[[*] Fonctionne aussi avec les character vector

---

## Changement de l'ordre des niveaux avec forcats

  - `fct_shift(nom_du_facteur, n = 2)`  
    Changement d'ordre pour des données cycliques  
    Ex.: jours de la semaine  
      - nom_du_facteur  
      - n =  
        Nombre de bond de position "shift"  
        Positif: déplacement vers la gauche  
        Négatif: vers la droite
        
---
## Changement de l'ordre des niveaux avec forcats
    - `fct_shuffle(nom_du_facteur)`  
      Redistribution aléatoire des niveaux  
      Attention!  
      La redistribution se fera à chaque fois que vous lancer votre code  

```{r}
prenoms_g <- factor(c("Gino", "Gina", "Ginette", "Bob"))
fct_shuffle(prenoms_g)
```

---

## Changement de l'ordre des niveaux avec forcats
### Encore plus de plaisir: réorganisation en fonction d'autres variables

  - `fct_reorder()`  
    Réorganisation des niveaux en fonction de sa relation à UNE variable  

--
  et  
  
  - `fct_reorder2()`  
    Réorganisation des niveaux en fonction de sa relation à DEUX variables  

Facile et pratique à intégrer dans ggplot2!

---

class: inverse, center, middle

#Changement des valeurs/noms des niveaux

---

## Changement de valeurs des niveaux
### Méthode manuelle

  - `fct_recode(facteur_ou_vecteur, nouveau_nom = "ancien_nom")`  
    - facteur_ou_vecteur  
    - nouveau_nom = "ancien_nom"  
      Séquence donnant le nouveau nom et l'associe à l'ancien niveau  
      Par défaut: les niveaux sans précision sont gardés,  
      NULL pour enlever les niveaux non précisés  
  
  - `fct_relabel()`  
    Résultat similaire, mais utilise les règles de purrr::map  

---
## Changement de valeurs des niveaux
### Anonymisation sommaire des données

Pour les données sensibles:  

  - `fct_anon(nom_du_facteur, prefix = " ")`  
    Remplacement du niveau par un chiffre de façon aléatoire.  
    La valeur et l'ordre du niveau de départ ne sont PAS gardés.  
    - nom_du_facteur  
    - prefix = " "  
      Permet l'ajout d'un préfixe devant le nouvel identifiant  

Attention!   
Il existe des packages et algorithmes pour une anonymisation complète et 
complexe des données. Certains permettent de garder les informations de 
transition.
    
---
## Changement de valeurs des niveaux
### Rassembler des niveaux manuellement

  - `fct_collapse(nom_du_facteur, ..., other_level = NULL, group_other = 'DEPRECATED")`  
    Rassembler les niveaux en groupes déterminés MANUELLEMENT  
    - nom_du_facteur  
    - ...  
    Vecteur des niveaux dont on veut changer les noms  
    - other_level  
    Niveaux qui seront classés dans "other"  
    - group_other  
    Pour remplacer les niveaux non mentionnés par "other"  
    
    
---
## Changement de valeurs des niveaux  
### Rassembler des niveaux: la famille "lump"  

Permet de rassembler des niveaux selon des critères  
Généralement, rassembler ensemble les niveaux qui apparaissent moins que n fois  

  - `fct_lump(nom_du_facteur, n, prop, w, other_level, ties.method, min)`  
    et ses variantes:  
    `fct_lump_min(), fct_lump_prop(), fct_lump_n(), fct_lump_lowfreq()`  
    où  
    - nom_du_facteur  
    - n  
      Si positif: conserve les valeurs les PLUS communes  
      Si négatif: conserve les valeurs les MOINS communes  
    - other_level  
      Indique la valeur à donner au niveau utilisé pour les valeurs autres  
    - ties.method   
      Comment traiter les niveaux ayant la même valeur  
    - min  
      Conserve les niveaux qui apparaissent au moins min fois  
---
---
## Changement de valeurs des niveaux  
### Rassembler des niveaux: la famille "lump"  
Utilisation de `fct_lump_n()` pour simplifier et avoir 10 niveaux + autres
```{r}
CliniquesSimples <- fct_lump_n(Cliniques, 10, other_level = "Autres")
CliniquesSimplesUniques<- fct_unique(CliniquesSimples)
CliniquesSimplesUniques
```

---

## Changement de valeurs des niveaux
### Rassembler des niveaux: la catégorie autre

  - `fct_other(nom_du_facteur, keep, drop, other_level= "Other")`  
    Vient compléter les fonctions précédentes  
    Converti les niveaux spécifiés en la catégorie autre  
    PAS besoin d'avoir moins d'entrées contrairement à lump  
    - nom_du facteur  
    - keep ou drop  
      Pour garder (keep) ou enlever (drop) les niveaux inscrits dans other_level  
    - Other_level  
      Liste des niveaux à mettre dans "other"  
    
---

class: inverse, center, middle

#Ajouter et enlever des niveaux

---

## Ajouter et enlever des niveaux

Trois options:  

  - `fct_drop(nom_du_facteur, only)`  
    - fct_du_facteur  
    - only  
      Vecteur qui indique les niveaux à enlever  
  - `fct_expand(nom_du_facteur, ...)`  
    - nom_du_facteur  
    - ...  
      Niveaux à ajouter  


  - `fct_explicit_na(nom_du_facteur, na_level = "Autre")`  
    - nom_du_facteur  
    - na_level  
      Niveau à utiliser pour les valeurs manquantes, dites NA  
      Mettre entre double guillements le nom qu e vous voulez attribuer au NA  
      Exemple: Autre  
---
class: inverse, center, middle

Et voilà! C'est aussi simple que ça.

---
## Quelques ressources:
[Page de forcats dans le Tidyverse](https://forcats.tidyverse.org/)
[R for Epidemiologists](https://epirhandbook.com/en/)
[R for Data Sciences](https://r4ds.had.co.nz/factors.html)

---
class: inverse, center, middle

[](https://media.giphy.com/media/xepQrrT6lxQTm/giphy.gif)
#Fin!
